表臺灣臺南地方法院民事裁定
110年度勞事聲字第5號
異  議  人  楊美麗  
相  對  人  百威旅社
法定代理人  蔡明昌  
上列當事人間依職權裁定確定訴訟費用額事件，異議人對於本院
民國110年11月8日110年度司他字第140號裁定聲明異議，本院裁
定如下：
    主  文
原裁定主文第一項廢棄。
異議人應向本院繳納之訴訟費用額確定為新臺幣捌萬零參拾陸元
，及自本裁定送達翌日起至清償日止，按年息百分之五計算之利
息。
    理  由
一、按司法事務官處理事件所為之處分，與法院所為者有同一之
    效力；當事人對於司法事務官處理事件所為之終局處分，得
    於處分送達後10日之不變期間內，以書狀向司法事務官提出
    異議；司法事務官認前項異議有理由時，應另為適當之處分
    ；認異議為無理由者，應送請法院裁定之；法院認第一項之
    異議為有理由時，應為適當之裁定；認異議為無理由者，應
    以裁定駁回之，民事訴訟法第240條之3及第240條之4第1項
    前段、第2項、第3項分別定有明文。查本院司法事務官於民
    國110年11月8日所為110年度司他字第140號裁定（下稱原裁
    定），業於110年11月11日送達異議人，有送達證書在卷可
    稽（見原審卷第63頁），並於同年月11日具狀提出本件異議
    (因110年11月21日為假日，最末日順延至110年11月22日)，
    司法事務官認其異議為無理由，而送本院為裁定，經核與上
    開規定相符，先予敘明。
二、異議意旨略以：異議人與相對人間請求確認僱傭關係存在等
    事件（下稱系爭訴訟），異議人前經本院108年度南救字第3
    1號民事裁定對異議人准予訴訟救助而暫免繳納訴訟費用。
    然異議人提起第三審上訴時，因未通過法律扶助基金會審查
    ，而未指派律師協助，又無資力自行委任律師，經臺灣高等
    法院(按：正確應為臺灣高等法院臺南分院，下稱臺南高分
    院)109年度勞上字第18號裁定以異議人未委任律師為由，駁
    回上訴確定在案，是異議人於第三審自始未合法上訴，應不
    予核算第三審裁判費。況法律既已明定上訴第三審應委任律
    師代理，若當事人未委任律師，自當不應開啟第三審程序，
    亦無庸繳納第三審裁判費。若法院欲課徵異議人第三審裁判
    費，應先裁定通知繳納，若異議人無力補正，則應以裁定駁
    回第三審上訴，不應嗣後再課徵第三審裁判費。系爭訴訟第
    三審既未實質審理，訴訟費用自不應包含第三審裁判費，原
    裁定認定異議人應繳納第三審裁判費新臺幣(下同)49,911元
    部分，應予廢棄，改命異議人僅需負擔第一、二審裁判費等
    語。
三、次按准予訴訟救助，於訴訟終結前，暫免裁判費及其他應預
    納之訴訟費用。又按經准予訴訟救助者，於終局判決確定或
    訴訟不經裁判而終結後，第一審受訴法院應依職權以裁定確
    定訴訟費用額，向應負擔訴訟費用之當事人徵收之，民事訴
    訟法第110條第1項第1款、第114條第1項前段定有明文。準
    此，第一審受訴法院依民事訴訟法第114條項所確定徵收之
    訴訟費用額，以受訴訟救助當事人暫免之訴訟費用為限，並
    據以向應負擔訴訟費用之當事人（包括受救助人及他造）徵
    收之。倘非受救助人或非受救助人受訴訟救助暫免之訴訟費
    用，即非第一審受訴法院依本條項所確定訴訟費用額並據以
    徵收之範疇，最高法院110年度台抗字第322號裁定意旨參照
    。是上開暫免徵收裁判費之規定，僅係暫緩而非免除當事人
    繳納裁判費之義務，於訴訟終結確定後，第一審法院仍應以
    法律規定暫免徵收之數額為限，確定本件訴訟費用額，並依
    民事訴訟法關於訴訟費用負擔之規定，向應負擔訴訟費用之
    當事人徵收裁判費。
四、又民事訴訟法有關訴訟費用負擔之規定，係針對當事人已繳
    納之訴訟費用，如何定其負擔而言，若當事人未實際繳納之
    訴訟費用，法院或應以其訴或上訴不合法駁回（如裁判費未
    繳納），或得不為某行為（其他訴訟費用），均不生該未繳
    納之訴訟費用如何負擔問題。就當事人受訴訟救助後，法律
    僅規定受救助之當事人得暫免裁判費及其他應納之訴訟費用
    ，所暫免之訴訟費用，由國庫墊付（民事訴訟法第110條第1
    項第1款、第2項參照），並未規定受救助之當事人為起訴或
    上訴等行為時，即視為已繳納裁判費。因此，於受救助之當
    事人所為起訴或上訴行為，因不合法被駁回時，是否應視同
    其已繳納訴訟費用，即有研求餘地。而法律所以設訴訟救助
    制度，乃在使無資力支出訴訟費用之當事人，得經法院裁定
    准予訴訟救助後，暫免繳納裁判費、其他應預納之訴訟費用
    、律師酬金等費用，即能就本案之請求有無理由，進行攻擊
    或防禦，以落實憲法保障人民訴訟權之意旨，因此，受訴訟
    救助之當事人所應負擔之訴訟費用，至少應與未受救助之一
    般當事人相同，不能因其受救助，反受不利，乃事理之當然
    。又法律為避免濫訴，並確保審判對象之明確性，乃就當事
    人為起訴、上訴等基礎的訴訟行為之期間、程式（含繳納裁
    判費）等，設有嚴格規定，復鑑於當事人欲為此等訴訟行為
    ，除須具有相當專門知識外，常待蒐集資料充分後，始能為
    之，故許當事人得為遵守期間而先為起訴、上訴行為，嗣再
    補繳裁判費及補正其他程式。如此，當事人可在補繳裁判費
    或補正其他程式之期間內，依其訴訟資料蒐集情況，進一步
    評估要否補繳或補正，此不但為實務上所常見，且為現行法
    所容許。故而，於起訴或上訴後一定期間內，評估是否繳納
    裁判費，以決定是否進一步實施訴訟，為一般當事人依法享
    有之利益與機會，對於受訴訟救助之當事人言，亦無剝奪之
    理。而依民事訴訟法第481條準用第444條、第442條、第466
    條之1、第466條之2規定，當事人於不變期間內提起第三審
    上訴，雖未繳納裁判費，亦未委任律師或有律師資格之關係
    人為訴訟代理人，第二審或第三審法院，仍須定期命其補正
    ，於逾期不為補正，始得以上訴不合法裁定駁回。易言之，
    於提起第三審上訴後，當事人仍有相當期間，得進一步評估
    是否繳納裁判費及委任律師為訴訟代理人，以使上訴合法，
    而受本案裁判，若其評估後，認無繳納裁判費及委任之必要
    而不為之，固應承受上訴不合法被駁回之結果，卻可節省上
    訴第三審之裁判費及委任律師之酬金。此一利益與機會，對
    於已受訴訟救助之當事人，亦無剝奪之理(臺灣高等法院高
    雄分院110年度抗更一字第5號民事裁定參照)。
五、經查：
　㈠異議人就系爭訴訟第一審及第二審之訴訟程序，已為聲明、
    陳述及舉證，並提出各種攻擊方法主張其權利，於第三審程
    序，異議人對第二審判決提起上訴後，經臺灣高等法院臺南
    分院裁定命其於收受後7日內補正上訴理由狀及委任律師為
    第三審訴訟代理人，因異議人逾期未補正，而由臺灣高等法
    院臺南分院裁定上訴駁回確定等情，業經本院調閱歷審卷宗
    查核無誤。
　㈡異議人就系爭訴訟第一審及第二審之訴訟程序，既已為聲明
    、陳述及舉證，並提出各種攻擊方法主張其權利，自可認為
    其有受本案裁判之意思，從而應認其有繳納各該審級訴訟費
    用之意，並應就其敗訴之結果負擔訴訟費用。至於第三審部
    分，異議人係因未委任律師為第三審訴訟代理人，亦未聲請
    第三審法院為其選任，經臺灣高等法院臺南分院以上訴不合
    法裁定駁回而確定，已如前述，可知異議人並無受第三審本
    案裁判之意思，依前開說明，自不得認其有繳納第三審裁判
    費之意，由國庫墊付，而命其負擔，故異議人僅應向本院繳
    納第一、二審之訴訟費用。系爭訴訟之第一、二審訴訟費用
    依序為33,472元、49,911元，合計83,383元，扣除應由相對
    人負擔之訴訟費用額3,347元，異議人應負擔之訴訟費用額
    為80,036元【計算式：33,472元＋49,911元－3,347元】，原
    裁定認異議人應向本院繳納之訴訟費用額為129,947元，尚
    有未洽，應由本院依職權將原裁定主文第1項廢棄，並自為
    裁定如主文第2項所示。
六、依民事訴訟法第240條之4第3項後段，裁定如主文。
中　　華　　民　　國　　110 　年　　12　　月　　16　　日
                  勞動法庭法  官　田幸艷
以上正本係照原本作成。
如對本裁定抗告須於裁定送達後10日內向本院提出抗告狀，並繳
納抗告費新臺幣1,000元。
中　　華　　民　　國　　110 　年　　12　　月　　16　　日
                          書記官  駱映庭